ACORDAO-COMPLETO-2438100

ACÓRDÃO 8695/2021 ATA 20/2021 - PRIMEIRA CÂMARA

VISTOS, relatados e discutidos estes autos de Tomada de Contas Especial instaurada pela Fundação Nacional de Saúde (Funasa) , em desfavor de José Cristiano Martins Nunes e Alberto Yoiti Nakata, Prefeitos do Município de São Domingos do Capim/PA nas gestões 2009-2012 e 2013-2016, respectivamente, em razão da ausência de apresentação de prestação de contas final do Termo de Compromisso 832/2009, firmado entre a Funasa e o Município de São Domingos do Capim/PA, no âmbito do Plano de Aceleração do Crescimento (PAC) , com vigência entre 31/12/2009 a 31/1/2014, e que teve por objeto a construção de Sistema de Abastecimento de Água no Município,	
ACORDAM os Ministros do Tribunal de Contas da União, reunidos em sessão dessa Primeira Câmara, com fundamento nos arts. 1º, inciso I, 16, inciso III, alínea "c", da Lei 8.443/1992, c/c os arts. 19 e 23, inciso III, da mesma Lei, e com arts. 1º, inciso I, 209, inciso III, 210 e 214, inciso III, do Regimento Interno, em:
9.1. julgar irregulares as contas de José Cristiano Martins Nunes (CPF: XXX.777.462-XX) , ex-Prefeito Municipal de São Domingos do Capim/PA, gestão 2009-2012, e condená-lo ao pagamento das quantias a seguir especificadas, fixando-se o prazo de quinze dias, a contar da notificação, para que comprove, perante o Tribunal (art. 214, inciso III, alínea "a", do Regimento Interno) , o recolhimento da dívida aos cofres da Fundação Nacional de Saúde - Funasa, atualizada monetariamente e acrescida dos juros de mora, calculados a partir das datas discriminadas, até a data do recolhimento, na forma prevista na legislação em vigor:
	Data da ocorrência
	Valor original
	Crédito/Débito

	21/10/2011
	R$ 1.029.422,00
	D

	16/4/2012
	R$ 770.108,00
	D

9.2. julgar irregulares as contas de Alberto Yoiti Nakata (CPF: XXX.151.162-XX) , ex-Prefeito Municipal de São Domingos do Capim/PA, gestão 2013-2016, e condená-lo ao pagamento das quantias a seguir especificadas, fixando-se o prazo de quinze dias, a contar da notificação, para que comprove, perante o Tribunal (art. 214, inciso III, alínea "a", do Regimento Interno) , o recolhimento da dívida aos cofres da Fundação Nacional de Saúde - Funasa, atualizada monetariamente e acrescida dos juros de mora, calculados a partir das datas discriminadas, até a data do recolhimento, na forma prevista na legislação em vigor:
	Data da ocorrência
	Valor original
	Débito/Crédito

	16/07/2013
	R$772.066,50
	D

	1º/1/2013
	R$11.959,81
	D

9.3. aplicar, individualmente, a José Cristiano Martins Nunes (CPF: XXX.777.462-XX) e a Alberto Yoiti Nakata (CPF: XXX.151.162-XX) a multa prevista no art. 57 da Lei 8.443/1992, c/c o art. 267 do Regimento Interno do TCU, nos valores de R$ 200.000,00 (duzentos mil reais) e R$ 100.000,00 (cem mil reais) , respectivamente, fixando-lhes o prazo de quinze dias, a contar das respectivas notificações, para que comprovem, perante o Tribunal (art. 214, III, alínea "a", do Regimento Interno do TCU) , o recolhimento das dívidas aos cofres do Tesouro Nacional, atualizadas monetariamente desde a data deste Acórdão até a do efetivo recolhimento, se pagas após o vencimento, na forma da legislação em vigor; 
9.4. autorizar, desde logo, nos termos do art. 28, inciso II, da Lei 8.443/1992, a cobrança judicial da dívida caso não atendida a notificação;
9.5. encaminhar cópias deste Acórdão à Fundação Nacional de Saúde - Funasa e aos responsáveis, para conhecimento; e à Procuradoria da República no Estado do Pará, nos termos do § 3º do art. 16 da Lei 8.443/1992, para conhecimento e adoção das medidas que entender cabíveis em seu âmbito de atuação; e
9.6. arquivar o presente processo.

Tomada de Contas Especial. Termo de Compromisso nº 832/2009 (Siafi nº 658114). Objeto: sistema de abastecimento de água em município.

Primeira Câmara

Prefeitura Municipal de São Domingos do Capim/PA.

3. Responsáveis:  José Cristiano Martins Nunes (CPF: XXX.777.462-XX); e Alberto Yoiti Nakata    (CPF: XXX.151.162-XX).

13.1. Ministros presentes: Walton Alencar Rodrigues (Presidente), Benjamin Zymler, Vital do Rêgo e Jorge Oliveira.
13.2. Ministro-Substituto presente: Augusto Sherman Cavalcanti (Relator).

AUGUSTO SHERMAN

Adoto como relatório a instrução lançada aos autos pela SecexTCE (peça 52) :
	
	"INTRODUÇÃO
1.	Trata-se de tomada de contas especial instaurada pela Fundação Nacional de Saúde (Funasa) , em desfavor de José Cristiano Martins Nunes e Alberto Yoiti Nakata, prefeitos do Município de São Domingos do Capim/PA nas gestões 2009-2012 e 2013-2016, respectivamente, em razão do não encaminhamento de documentação exigida para a prestação de contas do Termo de Compromisso 832/2009 - Siafi 658114 (peça 1, p. 52-54 e 56-57) , firmado entre a Funasa e o Município de São Domingos do Capim/PA para execução do Plano de Aceleração do Crescimento (PAC) , que tinha por objeto a construção de Sistema de Abastecimento de Água no município (peça 1, p. 63) .
HISTÓRICO
2.	O termo de compromisso foi firmado no valor de R$ 2.709.301,00, sendo R$ 2.573.555,00 à conta do concedente e R$ 135.746,00 referentes à contrapartida. Os recursos foram liberados mediante as ordens bancárias 2011OB807251, de 21/10/2011 (R$ 1.029.422,00) , 2012OB802450, de 16/4/2012 (R$ 772.066,50) , 2013OB803414, de 12/7/2013 (R$ 20.929,05) e 2013OB803448, de 16/7/2013 (R$ 751.137,45) , conforme consta na peça 1, p. 143 e 172, e peça 3, p. 85-86.
3.	O ajuste vigeu no período de 31/12/2009 a 31/1/2014 (peça 1, p. 63, 113, 119, 130-131, 170, 182, e peça 3, p. 101102) e previa a apresentação da prestação de contas até 1º/4/2014 (peça 4, p. 64) .
4.	O fundamento para a instauração da Tomada de Contas Especial foi o não encaminhamento da documentação exigida para a prestação de contas do termo de compromisso, conforme apontado pela Funasa no Parecer Financeiro 130/2014, de 11/11/2014 (peça 3, p. 132-134) .
5.	A Controladoria-Geral da União, por meio do Relatório de Auditoria 135/2017 (peça 4, p. 71-75) , concluiu pela imputação de débito aos Srs. Alberto Yoiti Nakata e José Cristiano Martins Nunes, apurando-se como prejuízo o valor original de R$ 2.573.555,00.
6.	Após serem emitidos o Certificado de Auditoria, o Parecer do Dirigente do Órgão de Controle Interno e o Pronunciamento Ministerial, atestando haver tomado conhecimento das conclusões do Controle Interno acerca das contas dos aludidos responsáveis (peça 4, p. 76, 77 e 78) , o processo foi remetido a esse Tribunal.
7.	Na instrução inicial (peça 6) , verificou-se que não havia sido apresentada a prestação de contas final, a comprovação de devolução do saldo remanescente e a documentação que comprovasse o domínio do município sobre o terreno onde fora construído o reservatório de água, cuja ausência era fator determinante para aprovação das contas do Termo de Compromisso 832/2009. Foi realizada diligência ao Município de São Domingos do Capim/PA para que encaminhasse a referida documentação (peças 8 e 10) , mas essa não foi encaminhada.
8.	Na segunda instrução (peça 12) , analisando-se os documentos nos autos, concluiu-se que deveria ser realizada citação do Sr. Alberto Yoiti Nakata em razão da omissão no dever de prestar contas da terceira e última parcela dos recursos (R$ 772.066,50) e da não comprovação da aplicação do saldo remanescente não utilizado pelo gestor anterior, no valor de R$ 11.959,81. Concluiu-se ainda, que fosse realizada citação do Município de São Domingos do Capim/PA, em razão da ausência de comprovação da aplicação da contrapartida, no valor de R$ 80.746,00. Foram efetuadas as citações dos responsáveis (peças 14 e 18) .
9.	Conforme se verifica na instrução antecedente (peça 30) , foram realizadas diligências no ano de 2017 ao Município de São Domingos do Capim/PA para que comprovasse o domínio do município sobre o terreno onde fora construído o reservatório de água, cuja ausência era fator determinante para aprovação das contas do termo de compromisso (peças 8 e 10) . Tendo em vista que o município se manteve inerte, propôs-se aplicar ao prefeito eleito no Município de São Domingos do Capim/PA na gestão 2017-2020, Sr. Paulo Elson da Silva e Silva, quando do julgamento de mérito das presentes contas, a multa prevista no art. 58, inc. IV, da Lei 8.443/1992.
10.	Chegou-se à conclusão, naquela instrução, que deveria ser realizada citação dos responsáveis, nos moldes adiante:
a) realizar a citação do Sr. José Cristiano Martins Nunes (CPF XXX.777.462-XX) , prefeito do Município de São Domingos do Capim/PA na gestão 2009-2012, solidariamente com o Município de São Domingos do Capim/PA, com fundamento nos arts. 10, § 1º, e 12, incisos I e II, da Lei 8.443/1992 c/c o art. 202, incisos I e II, do RI/TCU, para que, no prazo de quinze dias, apresentem alegações de defesa e/ou recolham aos cofres do Tesouro Nacional as quantias abaixo indicadas, atualizadas monetariamente a partir das respectivas datas até o efetivo recolhimento, abatendo-se na oportunidade a quantia eventualmente ressarcida, na forma da legislação em vigor, em decorrência da irregularidade abaixo descrita:
	Quantificação do débito:
	Data da ocorrência
	Valor original
	Crédito/Débito

	21/10/2011
	R$ 1.029.422,00
	D

	16/4/2012
	R$ 770.108,00
	D

Valor total do débito atualizado até 26/8/2019: R$ 2.770.981,33
Irregularidade: não comprovação da boa e regular aplicação dos recursos do Termo de Compromisso 832/2009 (Siafi 658114) , em razão da não comprovação do exercício pleno da propriedade do imóvel onde foram executadas as obras do Sistema de Abastecimento de Água no município.
Dispositivos violados: parágrafo único do art. 70 da Constituição Federal; art. 145 do Decreto 93.872/1986; art. 25, inc. IV, da Portaria Interministerial MPOG/MF/CGU 127/2008; art. 6º da Lei 11.578/2007.
Conduta: deixarem de comprovar a boa e regular aplicação dos recursos do Termo de Compromisso 832/2009 (Siafi 658114) , em razão da não comprovação do exercício pleno da propriedade do imóvel onde foram executadas as obras do Sistema de Abastecimento de Água no município.
Nexo de causalidade: a não comprovação da boa e regular aplicação dos recursos do Termo de Compromisso 832/2009 (Siafi 658114) , em razão da não comprovação do exercício pleno da propriedade do imóvel onde foram executadas as obras do Sistema de Abastecimento de Água no município, resultou na presunção de utilização indevida dos recursos federais e, consequentemente, dano ao Erário no valor de R$ 1.799.530,00.
Culpabilidade: não há excludentes de ilicitude, de culpabilidade e de punibilidade; é razoável supor que o responsável tinha consciência da ilicitude de sua conduta; era exigível conduta diversa da praticada, qual seja, comprovar o exercício pleno da propriedade do imóvel onde foram executadas as obras do Sistema de Abastecimento de Água no município.
b) realizar a citação do Sr. Alberto Yoiti Nakata (CPF XXX.151.162-XX) , prefeito do Município de São Domingos do Capim/PA na gestão 2013-2016, com fundamento nos arts. 10, § 1º, e 12, incisos I e II, da Lei 8.443/1992 c/c o art. 202, incisos I e II, do RI/TCU, para que, no prazo de quinze dias, apresente alegações de defesa e/ou recolha aos cofres do Tesouro Nacional a quantia abaixo indicada, atualizada monetariamente a partir das respectivas datas até o efetivo recolhimento, abatendo-se na oportunidade a quantia eventualmente ressarcida, na forma da legislação em vigor, em decorrência da irregularidade abaixo descrita:
	Quantificação do débito
	Data da ocorrência
	Valor original
	Débito/Crédito

	16/07/2013
	R$772.066,50
	D

	1º/1/2013
	R$11.959,81
	D

Valor total do débito atualizado até 26/8/2019: R$ 1.102.949,12
Irregularidade: não comprovação da boa e regular aplicação dos recursos do Termo de Compromisso 832/2009 (Siafi 658114) , em razão da: a) omissão do dever de prestar contas da terceira e última parcela dos recursos recebidos, bem como do saldo remanescente não utilizado pelo gestor anterior; b) não adoção de medidas administrativas e legais para regularizar o exercício pleno da propriedade do imóvel onde foram executadas as obras do Sistema de Abastecimento de Água no município. 
Dispositivos violados: parágrafo único do art. 70 da Constituição Federal; art. 145 do Decreto 93.872/1986; art. 25, inc. IV, e 56 da Portaria Interministerial MPOG/MF/CGU 127/2008; art. 6º da Lei 11.578/2007; Cláusula Quarta do Termo de Compromisso.
Conduta: deixar de comprovar a boa e regular aplicação dos recursos do Termo de Compromisso 832/2009 (Siafi 658114) , em razão da: a) omissão do dever de prestar contas da terceira e última parcela dos recursos recebidos, bem como do saldo remanescente não utilizado pelo gestor anterior; b) não adoção de medidas administrativas e legais para regularizar o exercício pleno da propriedade do imóvel onde foram executadas as obras do Sistema de Abastecimento de Água no município. 
Nexo de causalidade: a não comprovação da boa e regular aplicação dos recursos do Termo de Compromisso 832/2009 (Siafi 658114) , em razão da: a) omissão do dever de prestar contas da terceira e última parcela dos recursos recebidos, bem como do saldo remanescente não utilizado pelo gestor anterior; b) não adoção de medidas administrativas e legais para regularizar o exercício pleno da propriedade do imóvel onde foram executadas as obras do Sistema de Abastecimento de Água no município, resultou na presunção de utilização indevida dos recursos federais e, consequentemente, dano ao Erário no valor de R$ 784.026,31.
Culpabilidade: não há excludentes de ilicitude, de culpabilidade e de punibilidade; é razoável supor que o responsável tinha consciência da ilicitude de sua conduta; era exigível conduta diversa da praticada, qual seja: prestar contas dos recursos dos recursos do Termo de Compromisso 832/2009 (Siafi 658114) e adotar medidas administrativas e legais para regularizar o exercício pleno da propriedade do imóvel onde foram executadas as obras do Sistema de Abastecimento de Água no município.
c) ouvir o Sr. Alberto Yoiti Nakata (CPF XXX.151.162-XX) , prefeito do Município de São Domingos do Capim/PA na gestão 2013-2016, em audiência, com fundamento nos arts. 10, § 1º, e 12, incisos I e III, da Lei 8.443/1992 c/c o art. 202, incisos I e III, do RI/TCU, para que, no prazo de quinze dias, apresente razões de justificativa quanto à irregularidade descrita abaixo:
Irregularidade: não cumprimento do prazo estipulado para a apresentação da prestação de contas da terceira parcela dos recursos recebidos por força do Termo de Compromisso 832/2009 (Siafi 658114) , firmado entre a Fundação Nacional de Saúde (Funasa) e o Município de São Domingos do Capim/PA, cujo prazo para apresentação expirou em 1º/4/2014.
Conduta: descumprir o prazo estipulado para prestação de contas dos valores transferidos por força do Termo de Compromisso 832/2009 (Siafi 658114) .
Dispositivos violados: parágrafo único do art. 70 da Constituição Federal; art. 56 da Portaria Interministerial MPOG/MF/CGU 127/2008; Cláusula Quarta do Termo de Compromisso.
11.	Em cumprimento ao pronunciamento da unidade (peça 32) foram efetuadas as citações e audiência dos responsáveis, nos moldes adiante:
	Ofício
	Data do ofício
	Data de Recebimento do Ofício
	Destinatário
	Nome do Recebedor do Ofício
	Observação
	Fim do Prazo para defesa

	Ofício 9622/2019-TCU/Secex-TCE (peça 18) 
	21/10/2019
	20/11/2019 (vide AR de peça 40) 
	José Cristiano Martins Nunes
	Fernando
	Ofício recebido no endereço do responsável, conforme pesquisa de endereço constante nos sistemas CPF e CNPJ da Receita Federal (peça 35) .
	5/12/2019

	Ofício 9949/2019-TCU/Secex-TCE (peça 14) 
	1º/11/2019
	20/11/2019 (vide AR de peça 41) 
	Município de São Domingos do Capim/PA
	Sidinei Sodré
	Ofício recebido no endereço do responsável, conforme pesquisa de endereço constante nos sistemas CPF e CNPJ da Receita Federal (peça 33) .
	18/4/2018

	Ofício 0291/2020-TCU/Secex-TCE (peça 47) 
	17/3/2020
	8/4/2020 (vide AR de peça 49) 
	Alberto Yoiti Nakata
	Alberto Yoiti Nakata
	Ofício recebido no endereço do responsável, conforme pesquisa de endereço constante no Renach (peça 46) .
	23/4/2020

12.	Transcorrido o prazo regimental, os responsáveis permaneceram silentes, devendo ser considerada revéis, nos termos do art. 12, §3º, da Lei 8.443/1992.
ANÁLISE DOS PRESSUPOSTOS DE PROCEDIBILIDADE DA IN/TCU 71/2012
13.	Verifica-se que não houve o transcurso de mais de dez anos desde o fato gerador sem que tenha havido a notificação do responsáveis José Cristiano Martins Nunes e  Alberto Yoiti Nakata pela autoridade administrativa federal competente (art. 6º, inciso II, c/c art. 19 da IN/TCU 71/2012, modificada pela IN/TCU 76/2016) , uma vez que o fato gerador da irregularidade sancionada ocorreu em 2/4/2014, e os responsáveis foram notificados sobre as irregularidades pela autoridade administrativa competente em 19/7/2016 (peça 4, p. 35-41) .
14.	Verifica-se, ainda, que não houve o transcurso de mais de dez anos desde o fato gerador sem que tenha havido a notificação do Município de São Domingos do Capim/PA, uma vez que foi citado por meio do Ofício 9949/2019-TCU/Secex-TCE (peça 14) , de 1º/11/2019, o qual foi recebido em 20/11/2019, conforme AR (peça 41) .
15.	O valor atualizado do débito apurado (sem juros) em 1/1/2017 é superior ao limite mínimo de R$ 100.000,00, na forma estabelecida conforme os arts. 6º, inciso I, e 19 da IN/TCU 71/2012, modificada pela IN/TCU 76/2016. 
16.	Informa-se que foram encontrados débitos imputáveis aos responsáveis em outros processos no Tribunal (TC Processo 006.420/2019-2, estado: aberto, e TC Processo 029.207/2019-3, estado: aberto) .
17.	A tomada de contas especial está, assim, devidamente constituída e em condição de ser instruída.
EXAME TÉCNICO
18.	Preliminarmente cumpre tecer breves considerações sobre a forma como são realizadas as comunicações processuais no TCU. A esse respeito, destacam-se o art. 179, do Regimento Interno do TCU (Resolução 155, de 4/12/2002) e o art. 4º, inciso III, § 1º, da Resolução TCU 170, de 30 de junho de 2004, in verbis:
Art. 179. A citação, a audiência ou a notificação, bem como a comunicação de diligência, farseão:
I - mediante ciência da parte, efetivada por servidor designado, por meio eletrônico, fac-símile, telegrama ou qualquer outra forma, desde que fique confirmada inequivocamente a entrega da comunicação ao destinatário;
II - mediante carta registrada, com aviso de recebimento que comprove a entrega no endereço do destinatário;
III - por edital publicado no Diário Oficial da União, quando o seu destinatário não for localizado
 (...) 
Art. 3º As comunicações serão dirigidas ao responsável, ou ao interessado, ou ao dirigente de órgão ou entidade, ou ao representante legal ou ao procurador constituído nos autos, com poderes expressos no mandato para esse fim, por meio de:
I - correio eletrônico, fac-símile ou telegrama;
II - servidor designado;
III - carta registrada, com aviso de recebimento;
IV - edital publicado no Diário Oficial da União, quando o seu destinatário não for localizado, nas hipóteses em que seja necessário o exercício de defesa'.
Art. 4º. Consideram-se entregues as comunicações:
I - efetivadas conforme disposto nos incisos I e II do artigo anterior, mediante confirmação da ciência do destinatário;
II - realizadas na forma prevista no inciso III do artigo anterior, com o retorno do aviso de recebimento, entregue comprovadamente no endereço do destinatário;
III - na data de publicação do edital no Diário Oficial da União, quando realizadas na forma prevista no inciso IV do artigo anterior.
§ 1º O endereço do destinatário deverá ser previamente confirmado mediante consulta aos sistemas disponíveis ao Tribunal ou a outros meios de informação, a qual deverá ser juntada ao respectivo processo.
 (...) 
19.	Bem se vê, portanto, que a validade da citação via postal não depende de que o aviso de recebimento seja assinado pelo próprio destinatário da comunicação, o que dispensa, no caso em tela, a entrega do AR em 'mãos próprias'. A exigência da norma é no sentido de o Tribunal verificar se a correspondência foi entregue no endereço correto, residindo aqui a necessidade de certeza inequívoca.
20.	Não é outra a orientação da jurisprudência do TCU, conforme se verifica dos julgados a seguir transcritos:
São válidas as comunicações processuais entregues, mediante carta registrada, no endereço correto do responsável, não havendo necessidade de que o recebimento seja feito por ele próprio (Acórdão 3648/2013-TCU-Segunda Câmara, Relator Ministro JOSÉ JORGE) ;
É prescindível a entrega pessoal das comunicações pelo TCU, razão pela qual não há necessidade de que o aviso de recebimento seja assinado pelo próprio destinatário. Entregandose a correspondência no endereço correto do destinatário, presume-se o recebimento da citação. (Acórdão 1019/2008-TCU-Plenário, Relator Ministro BENJAMIN ZYMLER) ;
As comunicações do TCU, inclusive as citações, deverão ser realizadas mediante Aviso de Recebimento - AR, via Empresa Brasileira de Correios e Telégrafos, bastando para sua validade que se demonstre que a correspondência foi entregue no endereço correto. (Acórdão 1526/2007-TCU-Plenário, Relator Ministro AROLDO CEDRAZ) .
21.	A validade do critério de comunicação processual do TCU foi referendada pelo Supremo Tribunal Federal, nos termos do julgamento do MS-AgR 25.816/DF, por meio do qual se afirmou a desnecessidade da ciência pessoal do interessado, entendendo-se suficiente a comprovação da entrega do 'AR' no endereço do destinatário:
EMENTA: AGRAVO REGIMENTAL. MANDADO DE SEGURANÇA. DESNECESSIDADE DE INTIMAÇÃO PESSOAL DAS DECISÕES DO TRIBUNAL DE CONTAS DA UNIÃO. ART. 179 DO REGIMENTO INTERNO DO TCU. INTIMAÇÃO DO ATO IMPUGNADO POR CARTA REGISTRADA, INICIADO O PRAZO DO ART. 18 DA LEI nº 1.533/51 DA DATA CONSTANTE DO AVISO DE RECEBIMENTO. DECADÊNCIA RECONHECIDA. AGRAVO IMPROVIDO.
O envio de carta registrada com aviso de recebimento está expressamente enumerado entre os meios de comunicação de que dispõe o Tribunal de Contas da União para proceder às suas intimações.
O inciso II do art. 179 do Regimento Interno do TCU é claro ao exigir apenas a comprovação da entrega no endereço do destinatário, bastando o aviso de recebimento simples.
22.	No presente caso, a citação dos responsáveis foi efetivada em endereços provenientes da base de CPFs da Receita Federal e do Renach. A entrega dos ofícios citatórios nesses endereços ficou comprovada (peças 40, 41 e 49) .
23.	Nos processos do TCU a revelia não leva à presunção de que seriam verdadeiras todas as imputações levantadas contra os responsáveis, diferentemente do que ocorre no processo civil, em que a revelia do réu opera a presunção da verdade dos fatos narrados pelo autor. Dessa forma, a avaliação da responsabilidade do agente não pode prescindir da prova existente no processo ou para ele carreada. 
24.	Ao não apresentarem suas defesas, os responsáveis deixaram de produzir prova da regular aplicação dos recursos sob suas responsabilidades, em afronta às normas que impõem aos gestores públicos a obrigação legal de, sempre que demandados pelos órgãos de controle, apresentar os documentos que demonstrem a correta utilização das verbas públicas, a exemplo do contido no art. 93 do Decreto-Lei 200/67: 'Quem quer que utilize dinheiros públicos terá de justificar seu bom e regular emprego na conformidade das leis, regulamentos e normas emanadas das autoridades administrativas competentes.'
25.	Mesmo as alegações de defesa não sendo apresentadas, considerando o princípio da verdade real que rege esta Corte, procurou-se buscar, em manifestações dos responsáveis na fase interna desta Tomada de Contas Especial, se havia algum argumento que pudesse ser aproveitado a favor deles.
26.	No entanto, os responsáveis não se manifestaram na fase interna, não havendo, assim, nenhum argumento que possa vir a ser analisado e posteriormente servir para afastar as irregularidades apontadas.
27.	Em se tratando de processo em que o Sr. Alberto Yoiti Nakata e o Sr. José Cristiano Martins Nunes não se manifestaram acerca das irregularidades imputadas, não há elementos para que se possa efetivamente aferir e reconhecer a ocorrência de boa-fé na conduta dos responsáveis, o que levaria este Tribunal, desde logo, proferir o julgamento de mérito pela irregularidade das contas, conforme os termos dos §§ 2º e 6º do art. 202 do Regimento Interno do TCU. (Acórdão 2064/2011-TCU-Primeira Câmara (relator: Ubiratan Aguiar) , 6.182/2011-TCU-1ª Câmara (relator: Weber de Oliveira) , 4.072/2010-TCU-1ª Câmara (Relator: Valmir Campelo) , 1.189/2009-TCU-1ª Câmara (Relator: Marcos Bemquerer) , 731/2008-TCU-Plenário (Relator: Aroldo Cedraz) .
28.	Todavia, de acordo com a consolidada jurisprudência deste Tribunal, a exemplo dos Acórdão 1179/2011-TCU-Primeira Câmara (Relator Valmir Campelo) , 5.118/2014-1ª Câmara (relator Bruno Dantas) , 6.361/2013-1ª Câmara (Relator Valmir Campelo) , e 1.449/2013-2ª Câmara (relator Aroldo Cedraz) , e tendo em vista a presunção de boa-fé de que goza a pessoa jurídica de direito público, deve-se, previamente ao julgamento das contas do município, fixar novo e improrrogável prazo para que o referido ente recolha a importância devida ao Tesouro Nacional, acrescida de atualização monetária, na forma do disposto no artigo 202, § 3º, do Regimento Interno do TCU.
Prescrição da Pretensão Punitiva
29.	Vale ressaltar que a pretensão punitiva do TCU, conforme Acórdão 1441/2016-TCU-Plenário, Relator: Benjamin Zymler, que uniformizou a jurisprudência acerca dessa questão, subordina-se ao prazo geral de prescrição indicado no art. 205 do Código Civil, que é de dez anos, contado da data de ocorrência da irregularidade sancionada, nos termos do art. 189 do Código Civil, sendo este prazo interrompido pelo ato que ordenar a citação, a audiência ou a oitiva da responsável.
30.	No caso em exame, não ocorreu a prescrição, uma vez que as irregularidades sancionadas ocorreram em 2/4/2014, e os atos de ordenação da citação e da audiência ocorreram em 21/10/2019 (José Cristiano Martins Nunes) , 1º/11/2019 (Município de São Domingos do Capim/PA) e 17/3/2020 (Alberto Yoiti Nakata) .
Cumulatividade de multas 
31.	Quanto à possibilidade de aplicação cumulativa das multas dos arts. 57 e 58, inciso I, da Lei 8.443/1992, ainda que seja adequada a realização de citação e audiência do Sr. Alberto Yoiti Nakata, por força do disposto no art. 209, §4º, do Regimento Interno do TCU, o Tribunal reconhece que existe relação de subordinação entre as condutas de 'não comprovação da aplicação dos recursos' e de 'omissão na prestação de contas', sendo a primeira consequência da segunda, o que enseja, na verificação das duas irregularidades, a aplicação da multa do art. 57, com o afastamento da multa do art. 58, inciso I, em atenção ao princípio da absorção (Acórdão 9579/2015-TCU-Segunda Câmara, Relator Ministro Vital do Rêgo; Acórdão 2469/2019-TCU-Primeira Câmara, Relator Ministro Augusto Sherman) .
32.	Conforme leciona Cezar Bitencourt (Tratado de Direito Penal: parte geral - 8ª Edição - São Paulo: Saraiva, 2003. Pg. 565) , na absorção, ' (...) a pena do delito mais grave absorve a pena do delito menos grave, que deve ser desprezada'. No caso concreto, a 'omissão no dever de prestar contas', embora seja uma irregularidade autônoma, funciona como fase ou meio para a consecução da 'não comprovação da aplicação dos recursos', havendo clara relação de interdependência entre essas condutas. Dessa forma, recaindo as duas ocorrências num mesmo gestor, deve prevalecer a pena do delito mais grave, qual seja, a multa do art. 57, da Lei 8.443/1992.
33.	Cumpre observar, ainda, que a conduta do Sr. Alberto Yoiti Nakata, consistente nas irregularidades 'não comprovação da boa e regular aplicação dos recursos federais repassados em face da omissão no dever de prestar contas' e 'não cumprimento do prazo para apresentação de prestação de contas pelo gestor dos recursos', configura violação não só às regras legais, mas também aos princípios basilares da administração pública, eis que, em última análise, ocorre o comprometimento da necessária satisfação à sociedade sobre o efetivo emprego dos recursos públicos postos à disposição da municipalidade, por força do instrumento de repasse em questão. Nesses casos, em que fica evidente a falta de transparência e lisura, não há como afastar as suspeitas sempre presentes de que a totalidade dos recursos públicos federais, transferida ao município, tenha sido integralmente desviada, em prol de gestor ímprobo, ou de pessoas por ele determinadas, a revelar grave inobservância de dever de cuidado no trato com a coisa pública, isto é, ato praticado com culpa grave, pois, na espécie, a conduta do responsável se distancia daquela que seria esperada de um administrador público minimante diligente, num claro exemplo de erro grosseiro a que alude o art. 28 do Decreto-lei 4.657/1942 (Lei de Introdução às Normas do Direito Brasileiro) , incluído pela Lei 13.655/2018 (Acórdão 1689/2019-TCU-Plenário, Relator: Ministro AUGUSTO NARDES; Acórdão 2924/2018-TCU-Plenário, Relator: Ministro JOSÉ MUCIO MONTEIRO; Acórdão 2391/2018-TCU-Plenário, Relator: Ministro BENJAMIN ZYMLER) . 
CONCLUSÃO
34.	Em face da análise promovida na seção 'Exame Técnico', verifica-se que os responsáveis não lograram comprovar a boa e regular aplicação dos recursos. Instados a se manifestarem, optaram pelo silêncio, configurando a revelia, nos termos do §3º, do art. 12, da Lei 8.443/1992. Ademais, inexistem nos autos elementos que demonstrem a boa-fé dos responsáveis Alberto Yoiti Nakata e José Cristiano Martins Nunes ou a ocorrência de outras excludentes de culpabilidade.
35.	Embora o Município de São Domingos do Capim/PA tenha sido considerado revel, deve-se, previamente ao julgamento das contas, fixar novo e improrrogável prazo para que o referido ente recolha a importância devida aos cofres do Tesouro Nacional, acrescida de atualização monetária, na forma do disposto no artigo 202, § 3º, do Regimento Interno do TCU.
PROPOSTA DE ENCAMINHAMENTO
36.	Diante do exposto, submetemos os autos à consideração superior, propondo ao Tribunal:
a) considerar revéis os Srs. Alberto Yoiti Nakata (CPF XXX.151.162-XX) e José Cristiano Martins Nunes (CPF XXX.777.462-XX) e o Município de São Domingos do Capim/PA, para todos os efeitos, dando-se prosseguimento ao processo, com fulcro no art. 12, § 3º, da Lei 8.443/1992; 
b) fixar, com fundamento nos art. 12, § 1º e 2º, da Lei 8.443/1992, novo e improrrogável prazo de quinze dias para que o Município de São Domingos do Capim/PA comprove, perante este Tribunal, o recolhimento aos cofres do Tesouro Nacional da importância a seguir especificada, atualizada monetariamente, calculada a partir da data discriminada até a data da efetiva quitação do débito:
	Quantificação do débito:
	Data da ocorrência
	Valor original
	Crédito/Débito

	21/10/2011
	R$ 1.029.422,00
	D

	16/4/2012
	R$ 770.108,00
	D

Valor total do débito atualizado até 20/8/2020: R$ 2.834.934,08.
c) dar ciência ao Município de São Domingos do Capim/PA de que o recolhimento tempestivo da quantia acima indicada, atualizada monetariamente, sanará o processo e resultará na regularidade com ressalva de suas contas. Por outro lado, a ausência dessa liquidação tempestiva levará à irregularidade das contas, com imputação de débito, a ser atualizado monetariamente e acrescido de juros moratórios;
d) autorizar também, desde logo, se requerido pelo Município de São Domingos do Capim/PA, com fundamento no art. 28, inciso I, da Lei 8.443, de 1992, c/c o art. 217, §§ 1º e 2º do Regimento Interno, o parcelamento da dívida em até 36 parcelas, incidindo sobre cada parcela a correção monetária, fixando-lhe o prazo de quinze dias, a contar do recebimento da notificação, para comprovar perante o Tribunal o recolhimento da primeira parcela, e de trinta dias, a contar da parcela anterior, para comprovar os recolhimentos das demais parcelas, alertando o responsável de que a falta de comprovação do recolhimento de qualquer parcela importará o vencimento antecipado do saldo devedor, nos termos do § 2º do art. 217 do Regimento Interno deste Tribunal."
2.	O Sr. Secretário da SECEX-TCE manifestou-se de acordo com as análises e propostas contidas na instrução (peça 54) .
3.	O Representante do MP/TCU divergiu da proposta apresentada pela unidade técnica nos seguintes termos (peça 55) :
"Trata-se de tomada de contas especial (TCE) instaurada pela Fundação Nacional de Saúde (Funasa) em desfavor do Srs. José Cristiano Martins Nunes e Alberto Yoiti Nakata, ex-prefeitos do Município de São Domingos do Capim/PA, em razão de irregularidades na execução do Termo de Compromisso n.º TC/PAC 832/09, que tinha por objeto 'a execução da ação de Sistema de Abastecimento de Água...' (peças 1, p. 15, e 4, p. 50-60) .
No âmbito deste Tribunal, após análise dos elementos constantes dos autos (peças 12, 13, e 30 a 32) , a Secretaria de Controle Externo de Tomada de Contas Especial (Secex-TCE) promoveu a citação do Sr. José Cristiano Martins Nunes, solidariamente com o Município de São Domingos do Capim/PA, por débito no montante histórico de R$ 1.799.530,00, decorrente 'da não comprovação do exercício pleno da propriedade do imóvel onde foram executadas as obras do Sistema de Abastecimento de Água no município' (peças 38, p. 1 e 4, e 39, p. 1 e 4) . O município foi também citado em face de débito no valor histórico de R$ 80.746,00, por 'não comprovar a aplicação da contrapartida no objeto do Termo de Compromisso...' (peças 14, p. 1 e 3) .
Já o Sr. Alberto Yoiti Nakata foi citado em razão de débito no montante histórico de R$ 784.026,31, decorrente da 'omissão do dever de prestar contas da terceira e última parcela dos recursos recebidos, bem como do saldo remanescente não utilizado pelo gestor anterior...' e da 'não adoção de medidas administrativas e legais para regularizar o exercício pleno da propriedade do imóvel onde foram executadas as obras do Sistema de Abastecimento de Água no município' (peça 37, p. 1 e 5) . Outrossim, realizou-se a audiência do mesmo responsável em razão do 'não cumprimento do prazo estipulado para a apresentação da prestação de contas da terceira parcela dos recursos recebidos por força do Termo de Compromisso..' (peça 37, p. 2) 
Todavia, os responsáveis deixaram transcorrer in albis o prazo para apresentação de suas defesas (peças 30, p. 4, 44 e 51) .
Diante disso, embora concluindo pela subsistência das referidas irregularidades, a Secex-TCE, 'tendo em vista a presunção de boa-fé de que goza a pessoa jurídica de direito público', propôs, previamente ao julgamento das contas do município e demais responsáveis, 'fixar, com fundamento no art. 12, § 1º e 2º, da Lei 8.443/1992, novo e improrrogável prazo de quinze dias para que o Município de São Domingos do Capim/PA comprove, perante este Tribunal, o recolhimento aos cofres do Tesouro Nacional da importância...' de R$ 1.799.530,00 (peças 52, p. 7 e 9, 53 e 54) .
Com as devidas vênias, dissinto parcialmente das razões que nortearam a proposta da unidade Técnica. 
Conforme se infere de sua instrução técnica, a condenação solidária do município pelo débito concernente à falta de comprovação da titularidade do terreno decorreria da presunção de que 'o município logrou benefício com as obras executadas com recursos da União', visto que, 'a despeito da grave irregularidade, restou comprovado que as obras foram parcialmente executadas, com 76,68% de execução física, (...) sendo a população beneficiada com a aplicação dos recursos no objeto do convênio' (peça 30, p. 9) . Todavia, não havendo comprovação da titularidade do terreno onde foram parcialmente realizadas as obras do sistema de abastecimento de água, revela-se por demais precário o suposto benefício auferido pelo município. Como explicado pela própria Secex-TCE, 'a construção do poço tubular e do reservatório em terreno do qual o município não possui a titularidade plena, põe em risco sua utilização futura, em desproveito da população, posto que o proprietário do terreno pode vir a impedir o acesso e utilização das obras realizadas, inviabilizando o investimento público realizado' (peça 30, p. 8, grifos nossos) . 
Não obstante, por restar o débito de R$ 80.746,00, imputável ao município em razão da falta de aplicação da contrapartida municipal, anuo à proposta da Secex-TCE no sentido de fixar novo e improrrogável prazo de quinze dias para que o Município de São Domingos do Capim/PA comprove, perante este Tribunal, o recolhimento aos cofres do Tesouro Nacional da referida importância de R$ 80.746,00, nos termos do art. 12, §§ 1º e 2º, da Lei 8.443/1992.".
	
	É o Relatório.

não há.

Procurador Sérgio Ricardo Costa Caribé.

TOMADA DE CONTAS ESPECIAL. AUSÊNCIA DE COMPROVAÇÃO DA REGULAR E INTEGRAL APLICAÇÃO DOS RECURSOS REPASSADOS. CITAÇÃO DOS GESTORES MUNICIPAIS E DO MUNICÍPIO. REVELIA. OBRAS EXECUTADAS EM TERRENO PRIVADO. CONTAS IRREGULARES. IMPUTAÇÃO DE DÉBITO E MULTA AOS GESTORES.

TOMADA DE CONTAS ESPECIAL (TCE)

Secretaria de Controle Externo de Tomada de Contas Especial (SecexTCE).

Tratam os autos de Tomada de Contas Especial instaurada pela Fundação Nacional de Saúde (Funasa) em desfavor de José Cristiano Martins Nunes e Alberto Yoiti Nakata, Prefeitos do Município de São Domingos do Capim/PA nas gestões 2009-2012 e 2013-2016, respectivamente, em razão da ausência de apresentação de prestação de contas final do Termo de Compromisso 832/2009, firmado entre a Funasa e o Município de São Domingos do Capim/PA, no âmbito do Plano de Aceleração do Crescimento (PAC) , com vigência entre 31/12/2009 a 31/1/2014, e que teve por objeto a construção de Sistema de Abastecimento de Água no Município (§§ 1º e 3º da instrução) .
2.	Os recursos financeiros, no montante de R$ 2.573.555,00 à conta do concedente, foram liberados por meio das ordens bancárias 2011OB807251, de 21/10/2011; 2012OB802450, de 16/4/2012; 2013OB803414, de 12/7/2013; e 2013OB803448, de 16/7/2013; nos valores de R$ 1.029.422,00, R$ 772.066,50, R$ 20.929,05 e R$ 751.137,45, respectivamente (§ 2º da instrução) .
3.	O relatório de auditoria da CGU, o Certificado de Auditoria e o Parecer do Órgão de Controle Interno concluíram pela irregularidade das contas com imputação de débito equivalente ao valor total repassado aos Srs. Alberto Yoiti Nakata e José Cristiano Martins Nunes, conclusões essas que foram levadas ao conhecimento do Ministro de Estado responsável pela área (§§ 4º a 6º da instrução) .
4.	Já neste Tribunal, a SecexTCE verificou não ter sido apresentada a prestação de contas final, que envolvia: (i) a comprovação da aplicação das duas últimas parcelas transferidas, no valor somado de R$ 772.066,50; (ii) a comprovação de devolução de saldo remanescente, no valor de R$ 11.959,81; e (iii) a comprovação da propriedade do imóvel onde o reservatório foi construído pelo município; questões que não foram sanadas mesmo após a realização de diligência (§ 7º da instrução) .
5.	Em razão dessas constatações, foram efetuadas as citações dos Srs.: (a) José Cristiano Martins, pelo valor original de R$ 1.799.530,00, relativo à aplicação das duas primeiras parcelas transferidas, em razão da não comprovação da propriedade do imóvel onde foram realizadas as obras, mesmo a despeito da apresentação das prestações de contas iniciais;  (b) Alberto Yoiti Nakata, pelos valores originais de R$ 772.066,50, em razão da ausência de comprovação da aplicação das duas últimas parcelas transferidas, e de R$ 11.959,81, correspondente à ausência de restituição do saldo remanescente na conta corrente; e do (c) Município, no valor original de R$ 80.746,00, correspondente à ausência de aplicação da contrapartida municipal. Também foi realizada a audiência do Sr. Alberto Yoiti Nakata pela omissão no dever de prestar contas das últimas parcelas recebidas (§ 10 e 11 da instrução) . 
6.	Nenhum dos responsáveis apresentou resposta às citações ou audiência que lhes foram dirigidas (§ 12 da instrução) .
7.	Ante esses fatos e a revelia dos responsáveis, a unidade técnica propõe, previamente ao julgamento das contas, a concessão de novo e improrrogável prazo para que o Município de São Domingos do Capim/PA comprove perante este Tribunal o recolhimento do valor de R$ 1.799.530,00 (§ 36 da instrução) , aparentemente em razão de o município ter logrado "benefício com as obras executadas com recursos da União", uma vez que, apesar da ausência de comprovação da propriedade do terreno, "restou comprovado que as obras foram parcialmente executadas, com 76,68% de execução física", pelo que a população teria sido beneficiada com a aplicação dos recursos no objeto do convênio" (instrução à peça 30, p. 9) .
8.	O representante do MP/TCU discorda dessa avaliação, uma vez que, não havendo comprovação da titularidade do município sobre o terreno onde foram realizadas as obras do sistema de abastecimento de água, seria por demais precário e apenas suposto o benefício auferido pela população do município (§ 7º do parecer) , pelo que propõe seja fixado novo e improrrogável prazo para que o Município comprove o recolhimento aos cofres do Tesouro Nacional apenas do valor de R$ 80.746,00, referente à ausência de aplicação da contrapartida municipal (§ 8º do parecer) .
9.	Com as devidas vênias, divirjo de ambas as propostas. 
10.	Com relação à proposta da unidade técnica, entendo que, se o objeto do convênio foi parcialmente executado e o município e a população estão se beneficiando dessa execução, então o objetivo teria sido cumprido e não haveria dano a ser reparado. Entretanto, se a obra foi executada em propriedade privada, esse entendimento encontra-se obstado ab initio, uma vez que tal constatação demonstra a apropriação privada de recursos públicos, o que conduz à necessária conclusão de ocorrência de desvio ilícito de recursos e de dano ao erário. Apenas o registro do terreno como de propriedade do município poderia sanar a irregularidade. Ademais, observo que, no caso, o município não foi citado com relação a esse montante, o que impede seja sua restituição a ele imputado.
11.	Com relação à proposta oferecida pelo representante do MP/TCU, entendo que o desvio de uma parte dos recursos repassados para benefício privado e do desvio de outra parte, por presunção, a partir da ausência de prestação de contas, afasta a adequação de se exigir que o município compartilhe com a União o dano sofrido. Se na execução do objeto os recursos municipais compromissados não são aplicados, é cabível se exija do município o compartilhamento dos custos de execução, uma vez que assim foi pactuado, entendimento que poderia ser utilizado caso se concluísse pela possibilidade de aproveitamento da obra parcialmente executada. Não obstante, ante a inexecução do objeto ou o desvio dos recursos, cabe exigir dos responsáveis pela inexecução ou desvio, no caso os gestores municipais, a restituição dos recursos não utilizados na finalidade para a qual foram disponibilizados. Caso se pretenda exigir do município o compartilhamento proporcional do dano, torna-se necessário elencar o fundamento para tanto, que entendo ausente na espécie.
12.	Assim, considero devam as presentes contas ser julgadas de imediato pela irregularidade, ante a ausência de elementos que permitam aferir e reconhecer a boa-fé dos responsáveis, imputando-se a cada um deles a obrigação de ressarcir a parcela de dano pelas quais foram citados, retro referidas, pelas razões explicitadas nesta proposta de deliberação e nas instruções da unidade técnica e parecer do MP/TCU nos autos, e a sanção prevista no art. 57 da Lei 8.443/92, proporcional ao dano provocado por cada um.  
13.	Observo que tanto a unidade técnica quanto o representante do MP/TCU argumentaram e concluíram pela responsabilidade dos dois gestores municipais, entretanto, sem propor o julgamento pela irregularidade, com imputação de débito e multa, como proponho, por entenderem que haveria a necessidade de conceder novo prazo para que o município efetuasse o recolhimento que consideram  seria cabível, entendimento esse, com a devida vênia, do qual discordo.    
	Ante o exposto, acolhendo as análises e conclusões da unidade técnica e do MP/TCU quanto à responsabilidade dos gestores municipais, mas divergindo deles quanto à responsabilidade do município, manifesto-me por que o Tribunal adote o Acórdão que ora submeto à deliberação deste Colegiado.
TCU, Sala das Sessões, em 15 de junho de 2021.
AUGUSTO SHERMAN CAVALCANTI 
Relator